臺灣新竹地方法院民事裁定
110年度家調裁字第2號
聲  請  人  張家霖  
(下稱聲請人)          
            張雅茹  

相  對  人  曾瓊玉  
(下稱相對人)            ○○○○○○○○）


上列當事人間請求免除扶養義務事件，本院裁定如下：
    主      文
一、聲請人對相對人之扶養義務應予免除。
二、聲請費用由相對人負擔。
    理    由
一、本件聲請意旨略以：相對人為聲請人之母親，相對人與聲請
    人父親於民國81年12月12日結婚，並於87年12月23日離婚，
    聲請人2人從小均係由父親及祖母共同扶養長大，相對人從
    未盡照顧及撫養之責。從小到大聲請人便很少有機會聯絡相
    對人，相對人總是在有困難及需要聲請人協助時才出現，最
    近一次得知相對人消息是醫院社工通知聲請人前往醫院，因
    為相對人患有糖尿病引起腳壞死且已截肢。因聲請人父親年
    初剛開完刀，聲請人2人負擔已沉重，爰依民法第1118條之1
    第2項規定，請求免除聲請人對相對人的扶養義務等語。
二、相對人則到庭表示：同意聲請人的聲請，聲請人2人所述為
    實在等語。
三、按當事人就不得處分之事項，其解決事件之意思已甚接近或
    對於原因事實之有無不爭執者，得合意聲請法院為裁定。法
    院為前項裁定前，應參酌調解委員之意見及家事調查官之報
    告，依職權調查事實及必要之證據，並就調查結果使當事人
    或知悉之利害關係人有陳述意見之機會。當事人聲請辯論者
    ，應予准許。前二項程序，準用民事訴訟法第一編第二章第
    三節關於訴訟參加之規定，家事事件法第33條定有明文。查
    本件兩造合意聲請本院以裁定終結本件家事事件，有110年1
    月26日筆錄在卷可查，合先敘明。
四、次按直系血親相互間，互負扶養之義務，受扶養權利者，以
    不能維持生活而無謀生能力者為限。前項無謀生能力之限制
    ，於直系血親尊親屬，不適用之，民法第1114條第1款、第1
    117條均定有明文。是受扶養權利者為直系血親尊親屬，於
    不能以自己之財產維持生活時，即得請求扶養。惟按，受扶
    養權利者有下列情形之一，由負扶養義務者負擔扶養義務顯
    失公平，負扶養義務者得請求法院減輕其扶養義務：(一)、
    對負扶養義務者、其配偶或直系血親故意為虐待、重大侮辱
    或其他身體、精神上之不法侵害行為。(二)、對負扶養義務
    者無正當理由未盡扶養義務。受扶養權利者對負扶養義務者
    有前項各款行為之一，且情節重大者，法院得免除其扶養義
    務，民法第1118條之1第1項及第2項亦有明文。復依憲法第1
    5條及第155條，國家有保障人民生存權之義務，並為謀求社
    會福利，實施社會保險制度，人民之老弱殘廢，無力生活及
    受非常災害者，國家應予以適當之扶助與救濟。然國家於上
    開社會福利與保障制度尚未完備前，為保障每位國民之生存
    權，故將公的扶助義務暫轉於私人扶養，而於民法規範私人
    間扶養制度，以衡平國家社會福利財政之負擔與分配，故扶
    養義務人減輕或免除扶養義務之結果，將涉及整體國家財政
    與社會福利資源之分配，故仍具高度公益性質，是就受扶養
    權利者是否具前開減輕或免除扶養義務之事實，法院自得依
    職權調查證據，而是否足認由扶養義務人負擔扶養義務屬顯
    失公平，並據此減輕扶養義務，抑或具該條第1項各款之情
    形達情節重大之程度而足以免除其扶養義務者，法院應衡酌
    扶養本質，兼顧受扶養權利者及負扶養義務者之權益，併考
    量社會福利資源之分配，依個案彈性調整減輕扶養義務。
五、經查：
（一）聲請人主張相對人為其母親，業據提出兩造之戶籍謄本在
      卷可稽（見本院卷第6、7、16頁），堪信為真實。
（二）聲請人主張相對人對聲請人自幼迄成年，無正當理由未盡
      扶養義務且情節重大乙節，業據聲請人具狀陳述綦詳，且
      相對人未爭執並表示同意聲請人之聲請等語，參以證人洪
      月英亦到庭具結證稱：聲請人2人是我孫子、孫女，相對
      人是我前媳婦。（問：聲請人2人從小到大都是由何人扶
      養、照顧？）由我扶養照顧聲請人2人，生活費我們就節
      省的花，聲請人父親10多年前口腔癌手術，手術完之後身
      體就很差，所以聲請人2人從小到大的扶養費是我出的，
      我的錢是親戚請我去洗碗賺來的。(問：聲請人2人父親現
      在的狀況如何？)現在身體狀況很差，最近時常跌倒，聲
      請人2人父親現在沒有辦法工作，都在家需要人家照顧。(
      問：聲請人2人的母親即相對人對聲請人2人從小到大有無
      扶養、照顧過他們？)都沒有。(問：現在相對人為何會與
      聲請人2人同住？)醫院社工打去派出所，派出所聯絡聲請
      人2人，聲請人2人才知道相對人的狀況，本來相對人說她
      沒有家屬，也自己同意截肢，自己寫同意書。(問：對於
      本件聲請有何意見？)沒有意見，聲請人2人也扶養不起相
      對人。(問：尚有何意見補充？)希望法院能判准聲請人2
      人的聲請，讓聲請人2人的負擔不要這麼大，我也沒有能
      力等語明確，相對人亦表稱對於證人之證述並無意見(見
      本院110年1月26日訊問筆錄)。是核與聲請人2人上揭主張
      之情節堪認相符。據上，相對人並無支應子女扶養費，亦
      未善盡人母撫育照護子女之責，是難認相對人對於聲請人
      2人有盡扶養義務，是聲請人上開主張，應堪信為真實。
（三）從而，相對人於聲請人2人自幼至成年之前，依法對於聲
      請人2人負有扶養義務，惟相對人顯然未善盡其身為人母
      應盡之扶養義務，且相對人亦未舉證證明有何未善盡扶養
      聲請人2人義務之正當理由，核此情形自屬對聲請人2人無
      正當理由未盡扶養義務。本院審酌相對人自聲請人2人年
      幼時起迄成年，無視子女受扶養之需求，長期以來無正當
      理由未善盡扶養義務，情節確屬重大。從而，聲請人2人
      主張依民法第1118條之1第2項之規定，免除其對相對人之
      扶養義務，應屬有據，應予准許。
六、依家事事件法第33條、第97條、非訟事件法第21條第2項、
    民事訴訟法第95條、第78條規定，裁定如主文。
中　　華　　民　　國　　110 　年　　1 　　月　　29　　日
               家事法庭  法　　　官  林建鼎 
以上正本係照原本作成。
如對本裁定抗告，須於裁定送達後10日之不變期間內，向本院提
出抗告狀（需附繕本），並繳納抗告費新臺幣1,000元。
中　　華　　民　　國　　110 　年　　1 　　月　　29　　日
                         書　記　官　林毓青